【裁判字號】    97,上易,362
【裁判日期】    980204
【裁判案由】    清償債務
【裁判全文】
臺灣高等法院臺中分院民事判決  97年度上易字第362號
上  訴  人  乙○○
訴訟代理人  沈朝江律師
被上訴人    甲○○
訴訟代理人  廖本揚律師
上列當事人間請求清償債務事件，上訴人對於民國97年8月12日
臺灣臺中地方法院97年度訴字第753號第一審判決提起上訴，本
院於98年1月14日言詞辯論終結，判決如下：
    主  文
原判決廢棄。
被上訴人應給付丙○○新台幣陸拾萬元，及自民國92年3月20日
起，至清償日止，按年息百分之5計算之利息，並由上訴人代為
受領。
第一、二審訴訟費用由被上訴人負擔。
    事實及理由
一、上訴人主張：被上訴人簽發台中市第六信用合作社南台中分
    社為付款人，發票日為民國79年6月15日，面額新臺幣（下
    同）60萬元，票號024530號之支票（下稱系爭支票）一紙，
    於票載發票日前2個月持該紙支票向訴外人丙○○借款，丙
    ○○又持該紙系爭支票向上訴人借款，丙○○及其子丁○○
    並在訟爭支票背面背書，以示還款之保證；丙○○取得借款
    後，先扣除利息，並將餘款匯入被上訴人在台中市第六信用
    合作社南台中分社297-1帳號。至79年6月間丙○○、丁○○
    均未返還借款予上訴人，經上訴人催討，丙○○遂與上訴人
    前往被上訴人家中，請求被上訴人清償借款，否則應簽發另
    紙支票以資擔保，惟被上訴人以其支票之領用已受台中市第
    六信用合作社控管為由拒絕，並僅於系爭支票背面加蓋82年
    6月12日之日期章及私章，以示延展借款期間。惟自展期後
    ，被上訴人、丙○○、丁○○均未返還，上訴人遂於96年1
    月15日提起訴訟請求返還借款，經原法院以96年度豐訴字第
    2號判決丙○○、丁○○應連帶給付上訴人60萬元，並確定
    在案，因丙○○生意失敗，已無清償能力，其對被上訴人積
    欠之60萬元借款，至今已10餘年仍未起訴追償，顯然怠於行
    使權利甚明。上訴人為保全對丙○○之上開債權，爰依民法
    第242條之規定，代位起訴請求被上訴人給付丙○○60萬元
    ，並由上訴人代為受領等語。訴之聲明：(一)被上訴人應給付
    丙○○60萬元，及自92年3月20日起至清償日止，按年息百
    分之5計算之利息，並由上訴人代為受領。(二)願供擔保，請
    准宣告假執行。
二、被上訴人則以：伊與丙○○間無借貸關係存在，伊從事香紙
    業數10年，丙○○為伊之上游廠商，雙方交易甚為頻繁，伊
    亦多次開立支票清償貨款，惟未曾簽發支票向丙○○借款，
    伊第六信用合作社南台中分社297-1號帳戶（現新光商業銀
    行復興路分行000-000-0000000-0號），亦無收受丙○○匯
    款，更不認識上訴人，丙○○亦未與上訴人至伊家中，故系
    爭支票背面日期章及伊私章應屬偽造，非伊所為，縱令伊與
    丙○○間有借款債權債務關係存在，惟該借貸債務亦已清償
    或罹於消滅時效等語，資為抗辯。答辯聲明：(一)駁回上訴人
    之訴及假執行之聲請。(二)如受不利判決，願供擔保請准宣告
    免為假執行。
三、原審審酌兩造提出之攻擊防禦方法後，判決駁回上訴人之訴
    及其假執行之聲請。上訴人不服原審判決，提起上訴，於本
    院聲明：(一)原判決廢棄；(二)被上訴人應給付丙○○600,000
    元，及自92年3月20日起，至清償日止，按年息百分之5計算
    之利息，並由上訴人代為受領；(三)第一、二審訴訟費用由被
    上訴人負擔。被上訴人於本院答辯聲明：(一)上訴駁回；(一)第
    一、二審訴訟費用由上訴人負擔。
四、本件兩造所爭執者，厥為被上訴人與丙○○間就60萬元款項
    是否有消費借貸關係存在？
  (一)上訴人主張被上訴人與丙○○間有消費借貸關係，惟為被上
    訴人所否認，則應由上訴人就被上訴人與丙○○間有消費借
    貸之合意，及金錢授受之事實，負舉證責任。上訴人主張被
    上訴人與丙○○間有消費借貸之事實，提出系爭支票及舉證
    人丙○○、丁○○為證。證人丙○○於原審結稱：「（問：
    被告甲○○向你借款幾次？金額？有無還款？）約十幾次，
    除了有一張票到期前，告訴我他週轉有問題，希望可以延期
    外，其他都已經還給我了。」「（問：請說明該張支票的借
    款經過？）在七十九年四月份他一個人拿一張七十九年六月
    份到期、面額六十萬元、台中第六信用合作社的支票，到我
    家（豐原市○○路○段470號）向我借款，那時家裡還有我
    兒子丁○○在場，地點是在我的客廳木椅，被告甲○○說這
    張票請幫他調現，我說我今天沒有錢，被告甲○○說他怕支
    票跳票，希望我幫忙，我就當場用電話問我大哥的兒子乙○
    ○聯絡，問原告乙○○是否有錢，原告乙○○問我開票的人
    是誰，我說是被告甲○○，原告乙○○說甲○○要用錢的話
    ，希望我要背書，如果我同意背書，乙○○就會借款給甲○
    ○，我就說同意幫甲○○背書，那時甲○○有聽到我同意背
    書，並且將支票交給我，並要求我匯款至他所交給我的支票
    帳戶內，之後因為甲○○急著用錢，所以他就回台中。那時
    被告甲○○因為與原告乙○○有生意往來，早就認識。我兒
    子在旁邊聽沒有說話。當天我就叫丁○○開車載我去台中縣
    神岡鄉○○路原告乙○○工廠的會客室，並在支票上面背書
    （書寫我的名字、蓋章），另原告乙○○要求丁○○要背書
    ，可能是乙○○希望多一點人來負責背書，丁○○當時也沒
    有意見，就在支票上面背書，並將支票交給原告乙○○，原
    告乙○○沒有說什麼，就去銀行領錢，我和丁○○就去合作
    金庫豐原分行將錢匯到甲○○的帳戶，甲○○收到錢，所以
    匯款單據我沒有保留。之後我就回家。七十九年六月支票到
    期之前，甲○○約在五月底打電話給我，當時丁○○沒有在
    場。電話中甲○○說週轉有問題，要我幫他將支票抽出來，
    讓他延期。通完電話後，我就再用電話通知乙○○說希望他
    將支票抽出來，不要辦理代收，乙○○因為與甲○○有生意
    往來，所以他同意幫忙被告。我又打電話給甲○○說乙○○
    同意幫忙。在七十九年六月份我就與乙○○二人（丁○○並
    沒有去）到台中市○○路三三三號甲○○的住家，我說這張
    支票已經要到期，如果要延期就要再開一張支票，看要開哪
    一天的支票，我就將原來的支票交給甲○○，甲○○就將支
    票拿到樓上去，之後甲○○又拿原來支票下來，但日期已經
    改過了，並在票面到期日處蓋章，支票背面蓋延期章，好像
    延長二、三年。我就說你用改的，也要持票人乙○○同意，
    甲○○說他沒有新領支票，乙○○沒有辦法，只說利息要照
    付，但利息之後也沒有支付。因為之後經常拿不到本金及利
    息，之後我第一次有和乙○○去甲○○家要錢，甲○○說他
    週轉有問題，我說事情要解決，這次沒有什麼結果。第二次
    我自己一個人去，就被甲○○趕出來。第三次我去甲○○弟
    弟那裡，甲○○弟弟打電話給甲○○要他來處理，甲○○來
    有處理，但這次也沒有解決，之後我們就沒有再見面了。」
    「（問：甲○○向你借錢，約定利息為何？何時約定？）是
    依照之前的調錢的慣例，先扣除利息，利息是一萬元一個月
    210元。六十萬元支票，我匯款五十幾萬元（正確金額不記
    得）的借款給甲○○。」等語（見原審卷第38頁以下），足
    證被上訴人確已收到60萬元之借款無訛，訴外人丙○○始認
    無保留匯款單據之必要。
  (二)又丙○○其證言核與證人丁○○結稱大致相符。證人丁○○
    結稱：「（問：甲○○有無曾經與你父親和乙○○有借款的
    事情？）有，在七十九年我曾經有一次和我父親去找乙○○
    匯款給甲○○。有一天甲○○拿票到我家（豐原市○○路○
    段470號），當時甲○○來我家時，先遇到我，我心裡知道
    他應該是要來借錢，我就叫我父親，甲○○說因為隔天他有
    張支票要兌現需要用錢，我聽完就到隔壁小客廳，但可以聽
    到兩人的交談內容，我父親說之前已經借貸那麼多，但因為
    交情的關係，可以幫忙找別人幫忙，之後說什麼因為時間很
    久，我不記得，可能有答應幫忙處理，所以甲○○就將支票
    留下來，我還有送他出門。甲○○離開之後我父親就開始聯
    絡調錢的事情。甲○○在時是否有聯絡，我不記得。我父親
    聯絡二人，其中一人就是乙○○。我父親和乙○○說甲○○
    明天需要用錢軋票，問看看有無多餘的資金，我從對話猜應
    該乙○○回答說的資金不多，但要向其他人調錢。乙○○請
    我父親隔天要去找乙○○。我和我父親在隔天早上十點多我
    和我父親去乙○○神岡鄉○○路的工廠辦公室拿錢。乙○○
    當場希望我和我父親二人背書他才要借錢給甲○○，我們二
    人都有背書，並將支票交給乙○○，乙○○扣除利息（十萬
    元每月2100元利息）之後將錢交給我們。我們就去豐原市○
    ○路合作金庫匯款到甲○○的帳戶。但前一天我父親和乙○
    ○的對話我沒有聽到要叫我背書。之後的事情我就沒有處理
    。但幾年前我有曾經找過甲○○，但甲○○說已經還我們錢
    。」等語（見原審卷第40頁以下），系爭借款業已匯入被上
    訴人在台中市第六信用合作社南台中分社之297-1帳號戶頭
    內，除前揭證人丙○○及丁○○之證詞外，被上訴人從未爭
    執，且未爭執該張支票為何會流入上訴人之手。因事隔一、
    二十年，以上2位證人記憶自難清晰，所述難免部分有所出
    入，此乃人情之常。雖證人丁○○為丙○○之子，上訴人與
    丙○○為叔侄之親誼關係，惟證人既均具結在卷（見原審卷
    第45、46頁），其等證言自為可採。
  (三)且觀之原法院96年度豐訴字第2號上訴人向被上訴人及訴外
    人丙○○、丁○○請求清償借款事件，雖判決丙○○、丁○
    ○應連帶給付上訴人60萬元及法定遲延利息，而駁回上訴人
    對被上訴人之請求，惟該確定判決亦認定訴外人丙○○自認
    被上訴人持系爭支票向丙○○借款，丙○○再持票向上訴人
    借款，實際上係丙○○向上訴人借款，此有原法院96年度豐
    訴字第2號民事判決影本一件附卷可稽（見本院卷第40頁）
    ，顯見本件係被上訴人持系爭支票向丙○○借款，丙○○再
    持向上訴人借款而以匯款方式交付被上訴人款項，丙○○、
    丁○○則於系爭支票上背書保證，亦有系爭支票背面影本一
    件在卷可查（見原審卷第4、5頁、本院卷第59頁），姑不論
    系爭支票背面之被上訴人印章及日期是否如被上訴人所主張
    之偽造，則上訴人就被上訴人與丙○○間確已成立消費借貸
    契約及借款交付之事實，已盡舉證之責。
  (四)按原告對於自己主張之事實已盡證明之責後，被告對其主張
    ，如認其不實並提出反對之主張者，則被告對其反對之主張
    ，亦應負證明之責，此為舉證責任分擔之原則（最高法院18
    年上字第2855號判例參照），原告於起訴原因已有相當之證
    明，而被告於抗辯事實並無確實證明方法，僅以空言爭執者
    ，當然認定其抗辯事實之非真正，而應為被告不利益之裁判
    （最高法院18年上字第1679號判例參照）。又金錢之借貸一
    般習慣上均執支票或本票較為便捷，或執借用證亦屬多有，
    但不一定要書寫書面借據。本件被上訴人辯稱丙○○既然未
    書寫書面借據，本件匯款項數額甚大，豈會不知留下匯款證
    明，且支票票據時效僅一年，豈有同意延期3年之理，再者
    聲請核發支付命令止已將近15年，竟沒有還款請求，與常情
    不符等語。惟查丙○○及丁○○父子已證稱接到上訴人金錢
    後，就去合作金庫豐原分行將錢匯到被上訴人帳戶，被上訴
    人已收到錢（銀行作業應無問題，否則會通知辦理領回），
    而未保留匯款單據，況以事隔18年多，要找到匯款單，依一
    般常理，實有困難。系爭支票既為被上訴人所簽發，其既否
    認有收到系爭借款，則依最高法院18年度上字第2855號判例
    ，被上訴人對其反對之主張，亦應負證明之責，此為舉證責
    任分擔之原則，被上訴人未舉證證明，予以推翻證人之證述
    ，則可認定上訴人之主張為可採。參諸最高法院18年上字第
    1679號判例要旨，本件上訴人主張丙○○對被上訴人既有借
    款返還請求權，則其代位丙○○請求給付，即可憑採。
  (五)按債務人怠於行使其權利時，債權人因保全債權，得以自己
    之名義，行使其權利。民法第242條前段定有明文。本件上
    訴人主張行使債權人之代位權，而債務人丙○○對被上訴人
    確有消費借貸返還請求權存在，有如前述，債權人之上訴人
    對被上訴人行使此項代位權，於法有據。從而上訴人依民法
    第242條之規定，代位起訴請求被上訴人給付丙○○60萬元
    ，並由上訴人代為受領，為有理由，應予准許。
五、綜上所述，上訴人主張被上訴人負欠訴外人丙○○系爭借款
    債務未償為可採，被上訴人抗辯為無可取。從而，上訴人本
    於民法第242條規定，代位起訴請求被上訴人給付丙○○60
    萬元，及自92年3月20日起（起訴前5年起），至清償日止，
    按年息百分之5計算之利息，並由上訴人代為受領，為有理
    由，應予准許。原審為上訴人敗訴之判決，尚有未洽。上訴
    意旨指摘原判決不當，求予廢棄改判為有理由，爰由本院予
    以廢棄改判，如主文第2項所示。
六、本件事證已臻明確，兩造其餘攻擊防禦方法及舉證，與判決
    結果無影響，爰不逐一論述，附此敘明。
七、據上論結，本件上訴為有理由，依民事訴訟法第450條、第
    78條，判決如主文。
中    華    民    國    98    年    2     月    4     日
                  民事第五庭    審判長法  官  林陳松
                                      法  官  鄭金龍
                                      法  官  王重吉
以上正本係照原本作成。
不得上訴。
                                      書記官  林玉惠
中    華    民    國    98    年    2     月    5     日
                                                      Ｍ


司法院資訊處製作；財團法人民間司法改革基金會備份。
